【裁判字號】    93,上更(二),209
【裁判日期】    950307
【裁判案由】    給付存款
【裁判全文】
臺灣高等法院民事判決               93年度上更(二)字第209號
上  訴  人  丙○○
訴訟代理人  丁○○
            高進福律師
            高涌誠律師
            許樹欣律師
被  上訴人  華南商業銀行股份有限公司
法定代理人  甲○○
訴訟代理人  郭方桂律師
上列當事人間請求給付存款事件，上訴人對於中華民國88年2月8
日臺灣臺北地方法院87年度訴字第2113號第一審判決提起上訴，
經最高法院第二次發回更審，本院於民國95年2月7日言詞辯論終
結，判決如下：
    主  文
原判決關於駁回上訴人後開第二項之訴部分及該部分假執行之聲
請暨訴訟費用之裁判均廢棄。
被上訴人應給付上訴人新臺幣貳佰零陸萬捌仟玖佰陸拾柒元及自
民國94年2月1日起至清償日止，按年息百分之五計算之利息。
其餘上訴駁回。
第一、二審及發回前第三審訴訟費用，由被上訴人負擔二分之一
，餘由上訴人負擔。
本件判決第二項，於上訴人以新臺幣陸拾捌萬元供擔保後，得假
執行。
    事實及理由
一、上訴人主張：伊於民國（下同）81年5月4日與被上訴人簽訂
    綜合存款約定書，在被上訴人信義分行開設綜合存款帳戶後
    ，陸續存入活期存款新台幣 （下同）101,776元及如原審判
    決附表（下稱附表）所示之定期存款、定期儲蓄存款（下稱
    定期存款）筆共389萬元。 詎伊母戊○○○受金光黨歹徒
    之蠱惑，於82年8 月11日由該歹徒偕同，擅持伊之存摺及印
    章至被上訴人信義分行， 填具活期存款取款憑條提款250萬
    元。該分行之承辦人員己○○、庚○○僅被授權處理30萬元
    以內之提款，竟逾越授權範圍，對提款人並非伊本人，且未
    持有伊之身分證，均未予核對，即准予提款，而就超過活期
    存款之2,398,224元部分轉換為以定期存款為擔保之質押借
    款後，將250萬元交付予歹徒。 該承辦人員顯有重大過失，
    對伊自不生清償效力。伊依綜合存款約定書及消費寄託契約
    ，得請求被上訴人返還伊全部定期存款。又被上訴人承辦人
    員未依金融業相關規定辦理放款手續，復未核對上訴人身分
    證，即放款予第三人，則被上訴人依民法第188條規定， 亦
    應負連帶賠償責任，縱認被上訴人得請求先償還借款本息，
    伊方得請求返還前揭存款，惟被上訴人取得債權係因其重大
    過失所造成，依民法第198條規定， 伊亦得拒絕履行而請求
    被上訴人為前揭給付等情， 求為命被上訴人給付伊389萬元
    及自如附表所載各存款日期起按約定之存款利率計付利息等
    語。
二、被上訴人則以：依綜合存款約定書約定，上訴人得利用提領
    活期存款之方式借支定期存款，其提款金額超過活期存款餘
    額者，超過部分即自動轉為借款，而以其全部定期存款為擔
    保。且上訴人依上開約定向伊借款，衹以存摺及印鑑章為憑
    ，無須由本人親自辦理。上訴人之母戊○○○於82年8 月11
    日既持上訴人之存摺及印鑑章向伊信義分行提領250萬元 ，
    承辦人員李巧昐、庚○○核對取款憑條上之上訴人印文與上
    訴人留存之印鑑卡上印文相符，並經戊○○○在提領鉅額現
    鈔登記簿上簽名後，交付其250萬元， 其中超過活期存款餘
    額101,776元之2,398,224元部分，依綜合存款約定書之約定
    ，自動轉為上訴人之借款，並以其定期存款全部為擔保，即
    無不合。在上訴人返還該借款前，尚不得向伊請求返還系爭
    定期存款等語，資為抗辯。
三、本件原審對於上訴人之請求，為其敗訴之判決，上訴人聲明
    不服，提起上訴，上訴聲明，求為判決：(一)原判決廢棄；(二)
    被上訴人應給付上訴人389萬元， 及自如原判決附表所示各
    存入日期起至清償日止各按約定之存款利率計算之利息。被
    上訴人答辯聲明則求為判決駁回上訴。
四、查上訴人主張伊於81年5月4日在被上訴人處開立帳號SY-503
    93-7號之綜合存款帳戶，並與被上訴人簽訂如原審判決附件
    所示之綜合存款約定書，嗣上訴人於訂約後即陸續存入如附
    表所示之定期存款及定期儲蓄存款11筆， 金額共計389萬元
    ，且迄82年8月7日止，上訴人於該帳戶內有活期存款101,77
    6 元等事實，業據上訴人提出綜合存款約定書、綜合存款存
    摺、定期存款及整存整付儲蓄存款存摺明細表、定期存款及
    定期儲蓄存款質押擔保明細表為證（見原審卷第9-15頁、第
    102頁），並為被上訴人所是認，堪信為真實。 又上訴人之
    母戊○○○於82年8月11日中午12時許， 協同一名穿著咖啡
    色衣服之女性，持上訴人之上開綜合存款存摺及與上訴人留
    存被上訴人銀行之印鑑卡印文相符之印鑑章，至被上訴人信
    義分行行址以前開存摺及取款憑條提領250萬元， 由穿咖啡
    色衣服之女性在被上訴人設置之「提領鉅額現鈔登記簿」上
    填寫存戶名稱及帳號，至該登記簿上之提領人姓名欄則由戊
    ○○○填寫，隨後被上訴人職員庚○○於收受戊○○○轉由
    穿咖啡色衣服女性交付之領款號碼牌後， 便將250萬元現鈔
    放置櫃台，經穿咖啡色衣服女性略作清點後，即將現鈔逐一
    放入戊○○○之袋內，由戊○○○與穿咖啡色衣服之女性於
    櫃台邊將袋子整理妥當後，始行離開被上訴人信義分行等情
    ，有上訴人82年8 月11日取款憑條、印鑑卡、提領鉅額現鈔
    登記簿節本（見原審卷第32-34頁）、82年8月11日中午12時
    29分至31分之提款錄影帶乙份（見外放證物袋）可憑，並經
    原審勘驗前揭錄影帶內容屬實，亦有原審87年10月2 日、10
    月30日之勘驗筆錄附卷可稽（見原審卷第141-143、148頁）
    ，上訴人亦自承82年8 月11日其母戊○○○確曾與該穿咖啡
    色衣服之人偕同至被上訴人信義分行，及應被上訴人行員要
    求而在提領鉅額現鈔登記簿上簽名等事實，並對錄影帶內容
    均無爭執，則此部分事實亦堪信為真正。惟上訴人主張被上
    訴人承辦人員因重大過失，率予放款予非伊本人且未持有伊
    身分證者，不生清償效力。且就本件提款未依中華民國銀行
    公會函示規定以電話向伊查證， 復未依銀行法第7、48、79
    條、會計法第101條、 電腦處理個人資料保護法等規定辦理
    ，以致被盜領，應負重大過失之侵權行為責任，被上訴人即
    令因而對伊取得借款債權，依民法第198條規定， 伊對該債
    權之廢止請求權，縱因時效而消滅，仍得拒絕履行，被上訴
    人以伊償還250萬元本息之條件成就前， 不得行使寄託物返
    還請求權，有違誠實信用原則等語，被上訴人則以前揭情詞
    置辯，是本件兩造爭執之重點為：上訴人之母戊○○○偕同
    他人，持上訴人印鑑章及存摺以上訴人名義辦理存款提領及
    質押借款手續，是否對上訴人發生效力？被上訴人准上訴人
    之母戊○○○偕同他人將上訴人存款提領並以上訴人定期存
    款辦理質押借款，是否對上訴人構成侵權行為？上訴人得否
    依兩造間綜合存款契約對被上訴人主張解約並請求返還全部
    定期存款389萬元及各筆之約定利息， 或請求返還扣除系爭
    250萬元後之其餘存款及利息？茲分述如下：
五、上訴人主張依兩造綜合存款約定書之約定，伊向被上訴人借
    款，應由伊本人憑身分證辦理，乃伊母戊○○○未經伊授權
    ，受第三人即金光黨歹徒之蠱惑，而持上訴人之存摺及印章
    ，由該第三人偕同，向被上訴人信義分行提款250萬元， 被
    上訴人之承辦人員對該提款人並非上訴人本人，且未持有上
    訴人之身分證，竟准其提款，並就其提款超過活期存款之2,
    398,224元部分轉為借款，而全部交付之，該250萬元旋由該
    第三人取得，此係被上訴人信義分行承辦人員人之重大過失
    所致，對上訴人不發生效力云云，被上訴人對於戊○○○係
    由第三人偕同提款之事實不爭執，惟辯稱兩造並無禁止上訴
    人委由代理人借款之約定，上訴人向被上訴人提款或借款非
    必須由上訴人本人憑身分證辦理，被上訴人之承辦人員憑上
    訴人之存摺及蓋有上訴人之印鑑印文之取款憑條辦理，並無
    過失等語。查：
  (一)兩造簽訂之綜合存款約定書第一條約定：「本人（即上訴人
    ）領取之款項超過活存餘額時，其超過之差額，即為本人之
    借款，該項借款，本人授權貴行（即被上訴人），以質押之
    全部定儲存為擔保，依貴行借款之規定辦理借款（乃綜合存
    款之特約），但借款限度為擔保金額之九成。自立約日起由
    本人陸續支借，以簽發活存取條或依約定方式提取為憑。前
    項借款，悉依貴行SY-50393-7號活存帳記載之數額為準，本
    人不另簽發借款憑證。」，第四條復約定：「本人憑貴行發
    給之『綜合存款』存摺以存取款、借款，或依約定方式存取
    款、借款，概不請求發給存單或其他憑證。」，由前開約定
    事項觀之，上訴人如欲向被上訴人借款時，只需提出「綜合
    存款存摺」並簽發「活存取條」等二項文件，被上訴人即可
    憑活存取條記載之金額，在全部定儲存九成之額度內將款項
    貸與上訴人，並無須上訴人另提出其身分證或簽發借款申請
    表等相關證明文件。是毋庸借款人辦理質押借款手續即可將
    借款轉入活期帳戶，足見綜合存款兼具活期存款、定期存款
    及借款功能，並無違反銀行法第7條、第8條、第8條之1可言
    。對上訴人並無不利可言。上訴人主張該綜合存款書違反銀
    行法上開法條規定，應屬無效，本件之交易（ 借貸250萬元
    ）亦屬無效云云，自不可採。 另消費者保護法第11條之1、
    第12條規定，係83年1月11日公布、92年1月22日增訂公布，
    而本件綜合存款契約書係兩造於81年5月4日簽訂（見本院上
    更(二)卷(一)第59頁），是本件自無消費者保護法第11條之1 、
    第12條規定之適用。況本件雙方非屬消費之法律關係，上訴
    人亦非消費者，自無消費者保護法之適用。上訴人主張：系
    爭綜合存款書無效，違反消費者保護法上開法條無效云云，
    進而主張本件未填借款申請書、質押擔保明細表即轉入活存
    ，被上訴人顯有重大過失云云，亦不足採。又綜觀系爭綜合
    約定書全文，並無上訴人之提款或借款應由其本人持身分證
    親自辦理，就超出活期存款之金額須另行簽訂借據之約定。
    又綜合存款約定書第一條約定：「本人領取之款項超過活存
    餘額時，其超過之差額，即為本人之借款，．．．自立約日
    起由本人陸續支借，以簽發活存取條或依約定方式提取為憑
    。」，約定書所表示之「本人」，為「立約定書人丙○○（
    即上訴人）」之簡稱，以作為契約用語之表示方式，並未排
    除民法代理制度之適用，及使代理人介入。換言之，仍得由
    代理人以上訴人本人名義代伊為約定書所示之存取款或借款
    行為。是上開約定重點，非在限制僅上訴人本人始得辦理存
    取款或借款行為，而在約定本人或代理人以本人名義向被上
    訴人辦理存取款或借款時，應以綜合存款存摺及其簽發之活
    存取條，作為被上訴人據以辦理之憑證，並非必須填具借款
    申請表，以求簡便。再依證人即上訴人之父乙○○在原審證
    稱：上訴人於本件綜合存款契約除自己最初辦理開戶時，以
    及曾辦理過其中一、二筆外，其餘都是我辦理的，我辦過好
    幾次轉期，我太太戊○○○也辦過二次等語（見原審卷第17
    7頁反面），益見本件綜合存款非必由上訴人本人辦理， 且
    以上訴人長年旅居國外之情形，如非透過代理人代為該綜合
    存款契約約定之法律行為，亦難達成契約上之目的。是上訴
    人主張存取款、借款限於伊本人持身分證方得辦理云云，亦
    非可採。
  (二)雖證人乙○○於原審證稱：每次（上訴人）之定存到期，被
    上訴人職員會通知我們定存到期要我們去辦轉期，我們到被
    上訴人銀行內就把印鑑章、存摺拿給被上訴人職員己○○去
    辦，而我也同時會拿上訴人及我的身分證給她看等語（見原
    審卷第177-178頁），縱其所述屬實，此亦僅係上訴人之父
    單方面提示身分證為之，尚不能逕指兩造有約定需提示上訴
    人身分證始得依本件綜合存款契約辦理存提款事項。況上訴
    人迄未能舉證雙方確有達成此種約定存提款方式之合意，上
    訴人主張辦理存取款須持上訴人身分證辦理云云，尚非可採
    。
  (三)按依債務本旨，向債權人或其他有受領權人為清償，經其受
    領者，債之關係消滅。次按受領人係債權之準占有人者，以
    債務人不知其非債權人者為限，有清償之效力， 民法第309
    條第1項、第310條第2款定有明文。 查一般金融業之乙種活
    存帳戶，存款人填寫之取款憑條，雖係銀行憑以付款之依據
    ，惟因其內容係記載存款人請求付款之意旨，非屬收據性質
    ；該乙種活存之權利人，須持有存摺及持有與銀行存留印鑑
    卡印文相符之印章，始得行使權利。復按兩造之綜合存款既
    未排除代理制度之適用，上訴人容許其父母為代理人以介入
    契約之履行，自應承擔代理人濫用其地位之危險，被上訴人
    如無過失且足以信賴上訴人之代理人有代理權存在，上訴人
    即應承擔代理人所為法律行為之效力。上訴人主張戊○○○
    因遭受金光黨徒誘惑，在無意志情形下為本件提款之事實，
    已據上訴人提出台北市政府警察局中正第一分局82年8 月16
    日書函為證（見原審卷第16頁）。被上訴人雖否認戊○○○
    遭受金光黨徒詐騙之事實，惟就戊○○○於提款後，即會同
    上訴人之父乙○○向警察局及被上訴人總行人二室辛○○主
    任報案之事實不爭執（見上更(一)字255號卷第90頁）。 衡諸
    常情，果戊○○○未受金光黨徒之誘騙，當不至於提款後即
    前往警局報案，是上訴人主張戊○○○遭受金光黨誘騙之事
    實，固堪採信。惟依當日提款錄影帶所示，戊○○○持上訴
    人之存摺，並於取款憑條上蓋用真正之印鑑章據以提款，提
    領款項當時神情尚非陷於無意志狀態，被上訴人顯難知悉其
    無代理權，係屬冒領。本件即令戊○○○未經上訴人授權，
    無權代理上訴人而提款，惟被上訴人既不知其無代理權，而
    如數給付，揆諸上開關於債權準占有人之規定，亦生清償效
    力。再者，民法第310條第2款之適用，係以受領人為債權人
    之準占有人及債務人不知其非債權人為要件，法文既不以債
    務人無過失為要件，故縱因過失而不知，其清償亦屬有效（
    最高法院79年度台上字第2776號判決參照）。本件被上訴人
    承辦人員依綜合存款約定書約定，核對上訴人之存摺及取款
    憑條之印文確與印鑑卡上之印文相符，准予提款，未核對身
    分證，本無過失可言，遑論被上訴人有過失，亦不影響清償
    效力，上訴人主張被上訴人有過失不生清償效力云云，亦非
    可取。
  (四)至於超過活期存款之2,398,224元部分， 上訴人否認授權戊
    ○○○向被上訴人借貸云云。查兩造之綜合存款契約既約定
    以綜合存款存摺及其簽發之活存取條，作為被上訴人據以辦
    理之憑證，無須提出上訴人之身分證及借款申請表辦理，且
    未排除代理制度之適用，已如前述。參諸金融業係以存摺與
    印鑑章表彰提款人存、提款之權利之慣例，上訴人對於伊同
    時將存摺及印鑑章交由戊○○○保管，並曾委託戊○○○辦
    理定期存款轉期手續之事實不爭執，自足令第三人即被上訴
    人信賴伊有授權戊○○○處理伊存、提款事務，且上訴人未
    能舉證被上訴人明知戊○○○非真正權利人之情形。是依民
    法第107條、第169條規定，上訴人應負授權人責任。被上訴
    人辯稱戊○○○係代理上訴人向被上訴人借款，應予採信。
    而提款當日錄影帶清楚顯示，上訴人之母戊○○○協同一名
    穿著咖啡色衣服之女性，至被上訴人信義分行行址以上訴人
    之綜合存款存摺及取款憑條提領250萬元， 由穿咖啡色衣服
    之女性在被上訴人設置之「提領鉅額現鈔登記簿」上填寫存
    戶名稱及帳號，至該登記簿上之提領人姓名欄則由戊○○○
    填寫，隨後被上訴人職員庚○○於收受戊○○○轉由穿咖啡
    色衣服女性交付之領款號碼牌後， 便將250萬元現鈔放置櫃
    台，經穿咖啡色衣服女性略作清點後，即將現鈔逐一放入戊
    ○○○之袋內，由戊○○○與穿咖啡色衣服之女性於櫃台邊
    將袋子整理妥當後，戊○○○將袋子揹起，共同離開被上訴
    人信義分行出納櫃台，並一起走出信義分行大門等情，有勘
    驗筆錄可憑（見原審卷第141、143頁），證人即被上訴人當
    時處理出納之人員庚○○亦證稱當日提款情形如錄影帶內容
    所示等語（見原審卷第142頁）， 顯然被上訴人已依上訴人
    取款條之指示，將250萬元交付上訴人之母戊○○○。 上訴
    人主張被上訴人係將款項交付金光黨徒云云，尚非可取。至
    於戊○○○於步出被上訴人信義分行門口後，是否仍繼續保
    有該250萬元之現鈔， 抑或遭第三人以不法手段取走而喪失
    該現鈔之占有，要與被上訴人已依兩造綜合存款契約約定提
    出給付無涉。
六、上訴人另主張被上訴人之櫃員僅被授權辦理30萬元以內之貸
    款，竟未經主管審核，擅准戊○○○借款達200餘萬元， 違
    反會計法第101條； 未依財政部規定對於一次提領現鈔超過
    100萬元以上者核對提領人身分證證明文件； 未依我國銀行
    公會函文對異常性提款以電話向存款人查詢；直接提領現款
    未以轉帳方式存入活存帳戶， 致金光黨徒提領系爭250萬元
    現鈔得逞；又未「憑摺支取」、未製發「存單」在綜合活期
    存款存摺末頁登記定存明細、在活存取款憑條上蓋「綜擔放
    」變相為借據不當行使，違反銀行法第7、8、48條規定及第
    79條「申請質借人限於原存款人」規定，有重大過失，應負
    侵權行為責任云云，為被上訴人所否認，辯稱本件係上訴人
    之母戊○○○持上訴人存摺及印鑑章辦理領款手續，上訴人
    應負表現代理之授權人責任，且財政部69年5 月23日台財錢
    字第16033號函示核對身分證之目的純為防止冒領及經濟犯
    罪，上訴人之母戊○○○係固定來行領款人員，於第一次領
    款時登記其身分證明文件號碼，嗣後提領時如確認提領人係
    簽名人，實務上亦可省略核對其身分證，就認識之提領人縱
    予省略核對身分證，亦不生冒領情事，銀行公會76年7月8日
    全會業(二)字第1720號函示必要時以電話向存款人查詢後辦理
    一節，非謂未予查證即不生清償效力。系爭250萬元提款 ，
    已由電腦交易序號列印於存摺，並經主辦會計及相關人員依
    序審視該取款憑條而在其上蓋章確認，始予付款，被上訴人
    付款之內部程序，並無異常， 自無違背會計法第101條規定
    辦理情事，尚難認被上訴人應負重大過失之侵權行為責任等
    語。查：
  (一)本件係上訴人之母戊○○○協同一名穿著咖啡色衣服之女性
    ，持上訴人之綜合存款存摺及印鑑章，至被上訴人信義分行
    辦理系爭二百五十萬元之提款及質押借款，由戊○○○於「
    提領鉅額現鈔登記簿」上填寫提領人姓名， 並將提領之250
    萬元現鈔逐一放入戊○○○之袋內，整理妥當後，由戊○○
    ○背起袋子，始行離去，則上訴人之母戊○○○持上訴人不
    爭執其真正之存摺及印鑑章， 以上訴人名義依約辦理250萬
    元之提款及質押借款，對上訴人發生效力，已如前述。是本
    件系爭250萬元之實際提款人應為戊○○○，並非 「金光黨
    徒」。被上訴人否認於戊○○○提款當時知悉金光黨徒蠱惑
    騙借盜領系爭250萬元情事， 上訴人復未舉證證明被上訴人
    明知戊○○○於提款當時係受金光黨歹徒蠱惑騙取系爭250
    萬元，縱然被上訴人總行人二室主任事後會同其父乙○○向
    警方報案，戊○○○確實受金光黨徒之誘騙，惟與被上訴人
    於提款當時是否知悉金光黨徒詐騙盜領提款無涉，不足以報
    案之事實證明被上訴人知悉戊○○○遭騙為異常提款。況如
    前所述，申請質押借款雖應以本人名義為之，但不限於本人
    親自辦理，並不違反銀行法第79條「申請質借人限於原存款
    人」之規定，被上訴人已善盡職責辨識綜合存款存摺及印鑑
    章之真正後，始依兩造綜合存款約定書第一條約定依取款憑
    條之指示付款，兩造亦無辦理質押借款時，被上訴人須核對
    上訴人本人身分證之約定，則被上訴人依約付款並無加害行
    為可言，且已盡其善良管理人之注意義務，亦無過失可言。
    被上訴人依戊○○○提出之綜合存款存摺、印鑑章、取款憑
    條付款，亦無違反銀行法第7條 「本法所稱活期存款，謂存
    款人憑存摺或依約定方式，隨時提取之存款」、 第8條「本
    法所稱定期存款，謂有一定時期之限制，存款人憑存單或依
    約定方式提取之存款」、第48條「銀行對於顧客之存款、放
    款，匯款等有關資料，應保守秘密」等規定。上訴人主張：
    被上訴人違反上開法條，顯有重大過失云云，委不足採。
  (二)按因故意或過失，不法侵害他人之權利者，負損害賠償責任
    。故意以背於善良風俗之方法，加損害於他人者，亦同。違
    反保護他人之法律者，推定其有過失， 民法第184條定有明
    文。本件上訴人主張侵權行為所受之損害， 係其250萬元存
    款之損失，核其性質屬純粹經濟上之損失，尚非損害其權利
    ，與民法第184條第1項前段侵害客體限於權利之要件不符。
    上訴人主張被上訴人職員己○○未核對上訴人身分證、一人
    包辦超逾櫃員授權額度30萬元以上之核貸、對異常性大額提
    款亦未按規定以電話向上訴人查證、於上訴人當時活存存摺
    結存僅有101,776元之情況下，准許其為250萬元之貸款申請
    ；被上訴人職員即辦理出納業務之庚○○於收到己○○轉交
    之取款憑條後，復任令該第三人在「提領鉅額現鈔登記簿」
    偽簽上訴人之姓名等資料、且亦無核對身分證，即逕行付款
    給該第三人之行為，有重大過失云云。然查，被上訴人承辦
    人員已確認提款人身分始予付款，並由該人即上訴人之母戊
    ○○○在登記簿上簽名，且系爭250萬元提款， 已由電腦交
    易序號列印於存摺，並經主辦會計及相關人員依序審視該取
    款憑條而在其上蓋章確認，始予付款，有付款傳票可稽（見
    原審卷第33頁），上訴人所指之前開行為或非兩造綜合存款
    契約約定之被上訴人審查義務，或本為兩造前開契約約定之
    質借手續等情，均如前述，難謂有何違法性可言。上訴人雖
    主張被上訴人就本件現金之出納未經主管蓋章，違反會計法
    第101條乙節（不得為出納之執行，而逕行付款）， 惟按該
    條規定為會計作業規定，非屬保護他人之法律，縱有違反，
    並非當然成立侵權行為。又戊○○○持上訴人之存摺及印鑑
    章辦理本件提款手續（非所謂第三人金光黨徒持上訴人印章
    及存摺辦理領款手續）。被上訴人信其代理上訴人為之，且
    無證據證明被上訴人當時知悉戊○○○處於受騙無意志情形
    下，而為異常性提款，依銀行一般付款實務經驗，自無再以
    電話向存款人查證之必要，徒加擾民。又中華民國7.8.全
    會業(2)字第1270號函示：必要時以電話向借款人查證後辦理
    一節，非謂未予查證即不生清償效力，自難以被上訴人未依
    前開信函，先以電話向上訴人查證，未盡其善良管理人之注
    意義務，就其所為付款行為，應負重大過失侵權行為。何況
    ，被上訴人縱未向上訴人電話查證而有疏失，要與故意背於
    善良風俗加損害於他人之要件有間，亦不構成侵權行為。此
    外，上訴人就被上訴人受僱人有無違反保護他人之法律或構
    成故意以背於善良風俗之方法等要件，及被上訴人受僱人之
    行為與上訴人所受損害間有何因果關係等情狀，亦未見說明
    。是上訴人主張被上訴人受僱人構成侵權行為云云，並非可
    採，從而，被上訴人依民法第188條規定， 亦不負連帶賠償
    責任。又被上訴人對上訴人既無侵權行為責任，即無民法第
    198條所謂之「因侵權行為對於被害人取得債權」 之情形。
    綜此，上訴人主張被上訴人對上訴人取得2,398,224元之借
    款債權，係被上訴人職員對伊重大過失侵權行為所致，被上
    訴人應負連帶賠償責任，上訴人依民法第198條之規定， 亦
    得拒絕履行而請求被上訴人為前揭給付云云，核屬無據。末
    按電腦處理個人資料保護法係於84年8 月11日制訂，本件則
    為82年8 月11日存取款行為，自無該法之適用，上訴人主張
    被上訴人存取款電腦程式未設定密碼檔，有違該法第27條規
    定，應負損害賠償責任云云，亦無可取。
七、上訴人主張：系爭定期存款， 其中五筆合計221萬元部分，
    於提款當月屆期，非質押之擔保金，且其定期、活期存款合
    計3,991,776元，縱認其應承擔上開250萬元之提款，其餘1,
    491,776元部分及各筆存款之利息，亦應返還云云。 經查：
    系爭綜合存款約定書第6條約定 「本人（即上訴人）提供設
    定質權之定儲存（即定期存款及定期儲蓄存款），到期授權
    貴行對其存款之本金自動繼續轉期續存」；第13條約定「本
    存款中定儲存解約時，本人不直接提領現款，而以轉帳方式
    存入活存，憑存款條或依約定方式提領，如有借款時則應先
    償還借款本息」（見原審卷第9-10頁）。而該第13條係有關
    辦理定期存款解約，存款人領取存款之約定，自包括存款人
    提領自動轉期續存且設定質權之定期存款在內；是所稱「如
    有借款時則應先償還借款本息」，依其前後文，顯係指於存
    款人依該約定提領設定質權之定期存款時，其存款應先清償
    借款本息，然後被上訴人於扣除借款後，返還存款餘額。且
    上訴人開立綜合存款戶，與被上訴人約定以其在被上訴人所
    存之定期存款供被上訴人為質，得利用該活期存款帳戶陸續
    支借款項（見綜合存款約定書前言），顯見所謂「綜合存款
    」帳戶，係重在簡化存款人之借款手續，使存款人得利用其
    同帳戶內之定期存款預借款項，自有循環使用之意；如謂上
    訴人須另行備款清償借款，始得提領存款，而非以「結算」
    之方式辦理，顯不符合該「綜合存款」帳戶之性質，亦不符
    合兩造締約之真意。上訴人自始既主張曾向被上訴人提領系
    爭存款（見原審卷第6頁之起訴狀、第177頁反面），則依上
    述合約書第13條約定，被上訴人自應於結算後，負返還上訴
    人存款之義務。被上訴人抗辯：在上訴人返還該筆借款前，
    尚不得請求返還系爭定期存款云云，自非可採。次查：上訴
    人之定期存款均已屆期，有卷附附表可憑（ 見原審卷第8頁
    ），且已無解約之問題，為上訴人所不爭（見本院卷(三)第12
    9頁），則依上開說明，上訴人請求返還系爭定期存款389萬
    元本息，自屬有據，惟應扣除系爭250萬元借款本息， 則以
    其定儲存本息抵銷系爭借款本息， 則結算至94年1月31日之
    定儲存本息餘額為2,068,967元（計算式：定儲存3,890,000
    －借款餘欠1,821,033=定儲存餘額2,068,967元， 有卷附被
    上訴人存款往來明細表可憑（見本院卷(二)第48-79頁）， 是
    以上訴人於請求2,068,967元之範圍內，為有理由， 至逾上
    開範圍之請求，不應准許。至利息部分，則從遲延給付之日
    之翌日起（即94年2月1日）起算，上訴人逾上開範圍利息之
    請求，亦屬無據，不予准許。
八、綜上，上訴人依綜合存款約定書及消費寄託契約，請求被上
    訴人給付2,068,967元之本息， 為有理由，應予准許。至逾
    上開部分之請求，為無理由，不應准許。原審就上開應准許
    部分，為上訴人敗訴之判決，自有違誤，上訴意旨，指摘原
    判決此部分不當，求予廢棄改判，為有理由，自應由本院將
    原判決此部分廢棄改判如主文第二項所示。並依上訴人之聲
    請，酌定相當擔保金額，為假執行之宣告。原審就上開不應
    准許部分，為上訴人敗訴之判決，經核並無不合，上訴意旨
    ，指摘原判決此部分不當，求予廢棄，為無理由，應予駁回
    。
九、本件事證已臻明確，兩造其餘攻擊防禦方法，核與判決結果
    已不生任何影響，爰不一一贅述，併此敘明。
十、據上論結，本件上訴為一部有理由，一部無理由，爰依民事
    訴訟法第450條、第449條第1項、第463條、第79條、 第390
    條第2項，判決如主文。
中    華    民    國    95    年    3     月    7     日
                  民事第三庭審判長法  官  林敬修
                                  法  官  藍文祥
                                  法  官  劉勝吉
正本係照原本作成。
如不服本判決，應於收受送達後20日內向本院提出上訴書狀，其
未表明上訴理由者，應於提出上訴後20日內向本院補提理由書狀
（均須按他造當事人之人數附繕本）上訴時應提出委任律師或具
有律師資格之人之委任狀；委任有律師資格者，另應附具律師資
格證書及釋明委任人與受任人有民事訴訟法第466 條之1第1項但
書或第2項（詳附註）所定關係之釋明文書影本。
中    華    民    國    95    年    3     月    8     日
                                  書記官  李翠齡
附註：
民事訴訟法第466條之1（第1項、第2項）：
對於第二審判決上訴，上訴人應委任律師為訴訟代理人。但上訴
人或其他法定代理人具有律師資格者，不在此限。
上訴人之配偶、三親等內之血親、二親等內之姻親，或上訴人為
法人、中央或地方機關時，其所屬專任人員具有律師資格並經法
院認為適當者，亦得為第三審訴訟代理人。


司法院資訊處製作；財團法人民間司法改革基金會備份。
